【裁判字號】    90,上訴,606
【裁判日期】    900509
【裁判案由】    偽造文書等
【裁判全文】
臺灣高等法院刑事判決                              九十年度上訴字第六六號
    上  訴  人  臺灣臺北地方法院檢察署檢察官
    被      告  甲○○
右上訴人因被告偽造文書案件，不服臺灣臺北地方法院八十九年度訴字第一一四四號
，中華民國八十九年十二月十九日第一審判決（起訴案號：臺灣臺北地方法院檢察署
八十九年度偵緝字第二○二號）提起上訴，本院判決如左：
    主  文
原判決撤銷。
甲○○行使偽造私文書，足以生損害於他人，處有期徒刑陸月，如易科罰金以參佰元
折算壹日。
    事  實
一、甲○○於民國八十四年十一月十五日起，參加乙○○為會首之民間互助會，該互
    助會每會新台幣（下同）五萬元，會員連會首合計為二十八人，採內標方式標會
    ，會期自八十四年十一月十五日起至八十七年一月十五日止，特別約定「如一人
    貳會者，應過半數後才可競標」，甲○○於八十四年十一月十五日標得第一會後
    ，因需款孔急，遂向另一會員丙○○借標，丙○○拒絕借其競標惟另表示如獲得
    會首乙○○同意則願意讓渡一會給乙○○，然甲○○因已標得第一次會款，明知
    一人有二會者，應過半數後才可競標，因恐乙○○不同意其連續標會，竟意圖為
    自己不法所有，於八十四年十二月十五日下午二時許，在乙○○位於台北市○○○路○段一八六巷二十四號一樓之住處，向乙○○詐稱已獲得丙○○之授權代為
    競標會款，而在標單紙上僅簡略記金額九千六百元（並無記載「標單」等意旨之
    文字）及偽造「鄭」字（競標者「丙○○」之簡稱）署押，依標會習慣，該金額
    之記載為得標利息之表示，該文書屬於刑法第二百二十條第一項所定以文書論之
    文書，甲○○當場並表示代理丙○○名義以該標單參與競標而行使該偽造之準私
    文書，均足生損害於丙○○及附表所示活會會員，並因而得標，致使附表所示互
    助會活會會員同時陷於錯誤而如數交付活會會款四萬零四百元，而詐得一百零九
    萬三千六百元。
二、案經乙○○訴請臺灣臺北地方法院檢察署檢察官偵查起訴。
    理  由
一、訊據被告甲○○固坦承於八十四年十二月十八日向乙○○收取一百零九萬三千六
    百元會款之事實，惟矢口否認有何偽造文書犯行，辯稱：八十四年十二月十五日
    伊有打電話給丙○○問她要不要標，丙○○有授權伊寫標單，鄭女說將會款借給
    伊，後來鄭女反悔並說要把會讓給伊，伊乃將會吃下來，乙○○也知情云云。惟
    查右揭事實，業經告訴人指訴綦詳，並有互助會會單及被告所簽名上載「茲收到
    互助會首乙○○八十四年十二月十五日得標會款總額新台幣一百零九萬三千六百
    元正」等語之收據各一份附卷（八十八年度他字第一七三五號偵查卷第六頁至第
    八頁）可證，況且證人丙○○於偵查中證稱：「（問：有無跟廖女互助會？）有
    ，我跟二會均為五萬元，即同一會我跟了二個，我繳了二次會，第三次會時，周
    女打電話給我，要求我將會標下來，錢借給她，我稱不要，但如果廖女同意，我
    可以讓出一個會，可是會還沒有標，開標之後沒有人向我講究竟是讓標或借標，
    可是廖女突然將我以前所繳會的本金沒有加利息將錢還給了我。（問：有無借甲○○標會？）我真的只是讓標，但沒有授權她去標會，而且事過境遷，我也不想
    追究。（﹝提示收據﹞有無同意周女填寫？）沒有，不過事後我有告訴廖女，請
    她與周女算，因她們二人為朋友。」等語屬實在卷（見偵查卷第三十六頁反面）
    ，證人丙○○更於本院訊問時證稱：「日期我不記得，甲○○有打電話給我，問
    我可不可以借他一個會，就是我將會標下來，再將錢借給他，我沒有同意。
    但我有同意他說如果他與會頭講清楚，我就將會讓一個給他。」等語在卷（本院
    九十年四月十日訊問筆錄），且被告甲○○亦於本院訊問時供稱：「（問：你用
    丙○○名義投標，丙○○有無同意你這麼做？）我的意思是先幫丙○○標下來，
    再請他借給我。是我標完之後，丙○○才說不要借給我，而要讓給我，因我有告
    訴他標金多少。」、「（問：你投標之前，是否有經會首的同意？）沒有。」等
    語屬實在卷（本院九十年四月十日訊問筆錄），足徵丙○○僅同意讓會予被告，
    並未授權被告代為競標會款，參以告訴人乙○○於原審訊問時亦陳稱當天被告說
    是替丙○○來標會，因互助會不可以連續標二會，若丙○○同意借標給被告，依
    照規定也不能讓被告得標，伊當天完全不知被告借標的事等情（見原審卷第二十
    一頁），是被告所辯經丙○○授權而競標，且乙○○知情云云，顯係卸責之詞，
    不足採信。至於被告甲○○在標單上偽造「丙○○」之「姓」氏「鄭」字之署押
    及「九六００元」之事實，業經告訴人於原審訊問時指證屬實在卷（原審卷第二
    十七頁），被告僅承認有書寫金額「九六００元」（原審卷第二十二頁）但否認
    有偽造「鄭」之署押，亦係卸責之詞，不足採信。本件事證明確，被告犯行洵堪
    認定，應依法論科。
二、按「冒用他人名義在標單上書寫姓名及所出利息之行為，依民間互助會之習慣，
    除表示標會之會員外，另表示該名義人願出所書之利息金額標取會款，並非單純
    之只為投標會員之識別，故於標單上冒簽他人姓名，乃表示投標名義人簽名之意
    思，應認係偽造他人之署押；從而，如被告在標單上偽造他人名義之署押及標息
    ，自應成立刑法第二百二十條第一項、第二百十條以文書論之偽造準私文書罪。
    」，最高法院八十九年度台上字第三五七九號判決採同一見解。本件被告甲○○
    冒用丙○○之名義參加互助會之開標並偽造「鄭」姓署押之以文書論之標單，得
    標後向附表一所示活會會員詐取會款金錢等情，係犯刑法第二百十六條、第二百
    二十條第一項、第二百十條之行使以偽造私文書論之文書罪及刑法第三百三十九
    條第一項之詐欺取財罪。而被告偽造「鄭」署押是偽造準文書標單之部分行為，
    不另論罪；偽造標單準私文書之低度行為，為行使偽造準私文書之高度行為所吸
    收，亦不另論罪。被告之冒標行為同時詐欺多數活會會員交付會款，為同種想像
    競合犯，依刑法第五十五條之規定，從詐欺取財罪處斷。被告所犯上開行使偽造
    準私文書罪與詐欺取財罪二罪間，具有方法結果之牽連關係，應從一重之行使偽
    造私文書罪處斷。
三、原審就被告甲○○予以論罪科刑，固非無見，惟查：
  (一)、按「有罪判決書之事實一欄，為判斷適用法令當否之準據，法院應依職權將與
      論罪科刑有關之事項，詳實記載，然後於理由中逐一說明憑以認定之證據，使
      事實認定與理由說明，相互適合，方為合法。」最高法院八十九年度台上字第
      三○六七號判決採同一見解。查本件檢察官於起訴書犯罪事實欄記載「甲○○
      偽簽丙○○姓名於標單並參與標會」，原審判決對於被告是否在標單上偽造「
      丙○○」之名義，疏未在事實上予以認定及在理由上予以說明其理由，於法均
      有未合。
  (二)、刑事審判之量刑，在於實現刑罰權之正義。故法院對有罪之被告科刑，應符合
      罪刑相當之原則，使罰當其罪，以契合人民之法律感情。此所以刑法第五十七
      條明定科刑時應審酌一切情狀，尤應注意該條所列各款事項，以為科刑輕重之
      標準。本件被告甲○○未經丙○○同意，向告訴人乙○○詐稱業已獲得丙○○
      同意，致乙○○受騙而同意其以丙○○名義參與競標，於取得標會款一百零九
      萬三千六百元後後竟未再繳交死會會款，致告訴人必須每月代為給付二死會十
      萬元之會款，負擔十分沈重，致被害人受有重大損害，且被告均置之不理，足
      徵被告詐欺惡性至為重大，原判決僅量處有期徒刑三月，顯認與刑法第五十七
      條第九款「犯罪所生之損害」及第九款「犯罪後之態度」之規定相符，原審判
      決之量刑，殊有違罪刑相當原則，難昭信服。告訴人執此理由而請求檢察官提
      起上訴，應認其上訴為有理由。
四、原審判決既有上開可議之處，而無可維持，自應由本院將原判決予以撤銷改判。
    爰審酌被告冒標犯罪之動機、目的、手段、生活狀況、智識程度、詐得金額高達
    一百零九萬三千六百元，犯罪後尚未與告訴人和解且置之不理之態度等一切情狀
    ，量處有期徒刑陸月。被告行為後，中華民國刑法第四十一條業於九十年一月四
    日修正，同年月十日經總統公布施行，修正後刑法第四十一條第一項規定：「犯
    最重本刑為五年以下有期徒刑以下之刑之罪，而受六個月以下有期徒刑或拘役之
    宣告，因身體、教育、職業、家庭之關係或其他正當事由，執行顯有困難者，得
    以一元以上三元以下折算一日，易科罰金。但確因不執行所宣告之刑，難收矯正
    之效，或難以維持法秩序者，不在此限。」，第二項規定：「併合處罰之數罪，
    均有前項情形，其應執行之刑逾六月者，亦同」；同法施行法第三條之一第一項
    規定：「刑法第四十一條之規定，中華民國九十年一月四日刑法修正施行前已裁
    判確定之處罰，未執行或執行未完畢者，亦適用之。」，第二項規定：「未諭知
    得易科罰金之處罰者，亦同。」。被告行為後，刑法第四十一條有變更，修正前
    刑法第四十一條僅規定：「因身體、教育、職業或家庭之關係，執行顯有困難」
    ，而修正後刑法第四十一條第一項前段規定「因身體、教育、職業、家庭之關係
    或其他正當事由」，經比較新舊法，修正後刑法第四十一條第一項前段得斟酌易
    科罰金之標準較為寬廣，比較有利於行為人，爰依刑法第二條第一項前段之規定
    ，適用裁判時之法律，並諭知易科罰金之折算標準，以示懲儆。
五、至被告所偽造「鄭」字署押之準私文書之標單，已於開標後丟棄而滅失，業據告
    訴人乙○○供明在卷（見原審卷第二十二頁），爰不就上開偽造標單宣告沒收，
    併此敘明。
據上論斷，應依刑事訴訟法第三百六十九條第一項前段、第三百六十四條、第二
百九十九條第一項前段、刑法第五十五條、第二百十六條、第二百二十條第一項、第
二百十條、第二條第一項前段，修正後刑法第四十一條第一項前段，修正後刑法施行
法第三條之一第二項，罰金罰鍰提高標準條例第一條前段、第二條，判決如主文。
本案經檢察官覃正祥到庭執行職務。
中      華      民      國      九十      年      五      月      九   日
                              臺灣高等法院刑事第二庭
                                  審判長法  官  蔡  長  溪
                                        法  官  楊  貴  志
                                        法  官  林  俊  益
附表：
冒標會時活會會員名單：
廖林豔（二會）、廖麗玲（三會）、東輝西點、永豐西點、永輝西點、張寶美（二會
）、龔長春、龔太太、龔癸燕、林世銘（二會）、馬文白、陳國雄、小容、吳桂蘭、
胡淑莉（二會）、陳太太（二會）、李如琪。
右正本證明與原本無異。
如不服本判決應於收受送達後十日內向本院提出上訴書狀，其未敘述上訴之理由者並
得於提起上訴後十日內向本院補提理由書。
             書記官
中    華    民    國     九十     年    五          月           九     日
附錄：本案論罪科刑法條全文
刑法第二百十條
偽造、變造私文書，足以生損害於公眾或他人者，處五年以下有期徒刑。
刑法第二百十六條
行使第二百十條至第二百十五條之文書者，依偽造、變造文書或登載不實事項或使登
載不實事項之規定處斷。
刑法第二百二十條第一項
在紙上或物品上之文字、符號、圖畫、照像，依習慣或特約，足以為表示其用意之證
明者，關於本章及本章以外各罪，以文書論。
刑法第三百三十九條第一項
意圖為自己或第三人不法之所有，以詐術使人將本人或第三人之物交付者，處五年以
下有期徒刑、拘役或科或併科一千元以下罰金。


司法院資訊處製作；財團法人民間司法改革基金會備份。
